【裁判字號】    89,訴,80
【裁判日期】    890531
【裁判案由】    偽造文書
【裁判全文】
臺灣雲林地方法院刑事判決                            八十九年度訴字第八號
    公  訴  人  臺灣雲林地方法院檢察署檢察官
    被      告  乙○○
    選任辯護人  鍾竹簧律師
右被告因偽造文書案件，經檢察官提起公訴（八十九年度偵字第三二二號），本院判
決如左：
    主  文
乙○○偽造印文，足以生損害於他人，累犯，處有期徒刑伍月，如易科罰金，以佰
元折算壹日。
八十八年五月三日繼承系統表上偽造「甲○○」印文、及偽造「甲○○」印章壹枚，
均沒收。
    事  實
一、乙○○前於民國八十三年間，因傷害案件，經本院判處有期徒刑四月確定，甫於
    八十三年十一月二十八日以易科罰金執行完畢。緣乙○○係被繼承人王葉素玉與
    柯德川之子，王葉素玉與柯德川離婚後，於五十七年十月十日與甲○○結婚，乙○○亦由甲○○收養，而入甲○○戶籍。嗣政府開放大陸探親後，甲○○即將其
    大陸元配徐鳳珍接來台灣同居，對王葉素玉不加聞問，為求離婚，並以王葉素玉
    有詐騙、勒索、兇殺、誣告、漏稅、重婚等事由，訴請離婚，惟均以無理由駁回
    。八十八年二月七日，王葉素玉病故，其生前遺囑指定其所有位於雲林縣斗六市
    ○○段四四三之一一地號土地、及其地上建物門牌號碼同縣市○○路七號木造房
    屋一棟全部，及同縣市○○段社口小段九二之四七四地號土地，應有部分四分之
    三，人壽保險金、疾病保險金等項，由乙○○繼承；而同縣市○○段社口小段九
    二之四七四地號土地，應有部分四分之一，由柯桂芳即王葉素玉前與柯德川所生
    之子繼承；同縣市斗六市○○街四十四巷卅八之一號內之傢俱、及其身上金飾，
    由甲○○繼承。詎乙○○為辦理上揭不動產繼承登記，未得甲○○之同意，竟於
    八十八年四、五月間，擅自委託不知情之某刻印店盜刻「甲○○」印章一枚，交
    由不知情之丁○○當場蓋用「甲○○」印文於繼承系統表上，繼檢同前揭遺囑書
    、繼承系統表等資料，委託不知情之土地代書丁○○，持向雲林縣斗六地政事務
    所辦理繼承登記，足生損害於甲○○。
二、案經甲○○訴由臺灣雲林地方法院檢察署檢察官偵查起訴。
    理  由
一、訊之被告乙○○，對於右揭時地，為辦理繼承登記，未經告訴人甲○○之同意，
    於繼承系統表上擅自蓋用甲○○印文等情不諱，惟矢口否認甲○○印章為其偽造
    ，辯稱：伊不是專業人員，不知繼承登記如何辦理，伊是依代書的指示，因合法
    遺囑可以繼承，伊當時有跟代書說不要讓甲○○知道，該印章是伊母親留下的云
    云。惟查，右揭事實，已據告訴人甲○○及代理人丙○○指訴綦詳，核與證人丁○○即承辦繼承登記之土地代書於本院證以：該遺囑已具備自書遺囑要件，乃幫
    忙寫遺產稅繳款書，由乙○○自行申報，再送件辦理繼承登記，伊僅請乙○○提
    供相關證件，即當事人便章、戶籍謄本、權利書狀，繼承系統表是伊根據戶籍謄
    本內容幫忙製作，甲○○印章是乙○○提供的，沒有教他如何取得，印文是當場
    蓋的，伊不知道甲○○本人是否同意，伊辦理案件不可能知道當事人異議，還受
    理，承辦本件收費新台幣一萬二千元，無必要和乙○○串通等語，尚屬相符，並
    經本院向雲林縣斗六地政事務所函調土地〔建物〕登記申請書、遺囑書、繼承系
    統表、土地及建築改良物登記簿謄本資料，互核吻合，並有該地政事務所八十九
    年四月七日八九斗地一字第二三八八號函及附件可按。被告辯稱甲○○之印章，
    係其母親留下來等情，並未能舉證證明。而該印章經告訴人甲○○指認結果，並
    非其所有，參以扣案之該印章，由外觀上觀察屬新印章，應屬新刻之印章無訛，
    顯然該印章，應係辦理繼承登記需用，而由被告乙○○委由不知情之刻印店偽刻
    至明。被告乙○○辯稱該印章非其偽造，係其母親留下等情，核與常情不合，應
    係犯後卸飾之舉，實無足取。事證明確，被告犯行堪以認定。
二、核被告所為，係犯刑法第二百十七條第一項偽造印文罪行。其偽造印章，為達到
    偽造印文之目的，其偽造印章行為，屬偽造印文之階段行為，為偽造印文吸收，
    不另論罪。其利用不知情之某刻印店偽造甲○○印章，並利用不知情之土地代書
    偽造印文，均為間接正犯。公訴人就此部分漏未論及，容有未洽。被告乙○○前
    於八十三年間，因傷害案件，經本院判處有期徒刑四月確定，甫於八十三年十一
    月二十八日以易科罰金執行完畢，有本院被告全國紀錄表可按，其於刑之執行完
    畢後五年內，再犯本件有期徒刑以上之罪，為累犯，應依刑法第四十七條之規定
    ，加重其刑。爰審酌被告有上揭前科紀錄，素行不端，其因辦理繼承登記需用，
    竟未得告訴人甲○○之同意，擅自偽造其印章及印文，參酌其已與告訴人甲○○
    和解，已據告訴代理人丙○○到庭陳明，並有和解書可憑，及其犯罪動機、目的
    、手段，所生危害程度、與犯後態度等一切情狀，量處如主文所示之刑，並諭知
    易科罰金之折算標準。末查，扣案之「甲○○」印章一枚；及八十八年五月三日
    繼承系統表上偽造「甲○○」印文，應併依刑法第二百十九條之規定，沒收之。
三、公訴意旨另略以：被告乙○○於八十八年四、五月間，未經甲○○之同意，擅自
    委託不知情之刻印店偽刻甲○○之印章，蓋用於申請繼承之文件上，隨同前揭遺
    囑、繼承系統表等文件，持往雲林縣斗六地政事務所辦理上開遺產之所有權移轉
    登記，致使承辦人員將此不實之事項，登載於職務上所掌之土地登記簿上，足生
    損害於甲○○及地政機關對地政管理之正確性，因認被告乙○○另犯刑法第二百
    十四條之使公務員登載不實罪嫌、及同法第二百十六條行使第二百十條私文書罪
    嫌云云。惟查：按刑法第二百十四條之使公務員登載不實之罪，其處罰之要件，
    係以行為人明知為不實之事項，而使公務員登載於職務上所掌之公文書，足以生
    損害於公眾或他人為要件；所謂使公務員登載不實罪，須一經他人之聲明或申報
    ，公務員即有登載之義務，並依其所為之聲明或申請予以登載，而屬不實之事項
    者，始足構成，此觀最高法院六十九年台上字第七三二號判例、七十三年台上字
    第一七一０號判例自明。又因繼承取得土地權利之登記，由權利人或登記名義人
    單獨申請之；申請繼承登記，除應提出三十四條第一項第一款及第三款之文件外
    ，並應提出繼承系統表，該繼承系統表由申請人依民法有關規定自行訂定，註明
    如有遺漏或錯誤，致他人受損害者，申請人願負法律責任並簽名或蓋章，土地登
    記規則第二十八條第三款、同規則第第四十四條第一項第三款著有規定。本件被
    告辦理繼承登記時，提出之繼承系統表，係代書丁○○依據被告乙○○提出之戶
    籍謄本資料製作，已經證人丁○○到庭證述明確，其內容既係依戶籍謄本內容製
    作，難認有虛偽不實情事。又遺囑書，係被繼承人王葉素玉於生前自書，復為告
    訴人甲○○及被告乙○○等人所不爭執，並有遺囑書可稽。則被告王桂芳依遺囑
    內容，委託代書辦理繼承登記事宜，亦難認有損及告訴人甲○○之權益。而繼承
    系統表，為土地代書丁○○依戶籍謄本內容製作，其內容記載被繼承人王葉素玉
    ，於十七年十月十一日出生，於八十八年二月七日死亡，其配偶甲○○、長男柯
    桂芳、次男乙○○，均為繼承人，復無不實情事。是被告乙○○檢附該遺囑書、
    繼承系統表等資料，委由代書丁○○辦理繼承登記，自與刑法第二百十四條之使
    公務員為不實登載罪要件不合。再者，刑法處罰偽造文書罪之主旨，所以保護文
    書之實質的真正，故不僅作成之名義人須出於虛捏或假冒，即文書之內容，亦必
    出於虛構，始負偽造之責任，最高法院二十年上字第一０五０號著有判例可循。
    本件辦理繼承取得土地權利之登記，依土地登記規則第二十八條第三款規定，原
    得由權利人或登記名義人單獨申請之。本件被告乙○○辦理繼承登記時，檢附遺
    囑書、戶籍謄本等資料，委由代書丁○○辦理，丁○○乃依戶籍謄本製作繼承系
    統表，將告訴人甲○○之名字，於繼承系統表中並列為申請人，並蓋用甲○○印
    文，就繼承系統表申請人而言，因告訴人甲○○依遺囑僅繼承動產，並未繼承不
    動產，於辦理不動產繼承登記時，本毋庸同列甲○○為申請人，此乃贅列。退而
    論之，縱該繼承系統表將甲○○列為申請人，因甲○○為繼承人，亦無虛捏或假
    冒不實情事。揆諸前述說明，亦與偽造文書所定之處罰要件有間。綜合上述，並
    無積極證據，足認被告乙○○就此部分犯有刑法第二百十六條行使第二百十條私
    文書罪、及同法第二百十四條之使公務員登載不實罪行。惟公訴人就此部分起訴
    ，認與前開經本院認定有罪之部分，有牽連犯之裁判上一罪關係，本院爰不另為
    無罪之諭知。
據上論斷，應依刑事訴訟法第二百九十九條第一項前段、刑法第二百十七條第一項、
、第四十一條、第四十七條、第二百十九條，罰金罰鍰提高標準條例第一條前段、第
二條，判決如主文。
本案經檢察官戊○○到庭執行職務
中      華      民      國    八十九    年      五      月    三十一    日
                                        臺灣雲林地方法院刑事第一庭
                                            法  官  林  秋  火
右正本證明與原本無異。
如不服本判決，應於判決送達後十日內，向本院提出上訴狀。（須附繕本）
                                            書記官  林  芳  杰
中      華      民      國    八十九    年      六      月      一      日
刑法第二百十七條
偽造印章、印文或署押，足以生損害於公眾或他人者，處三年以下有期徒刑。
盜用印章、印文或署押，足以生損害於公眾或他人者，亦同。


司法院資訊處製作；財團法人民間司法改革基金會備份。
